【裁判字號】    98,訴,698
【裁判日期】    990331
【裁判案由】    履行分割協議
【裁判全文】
臺灣士林地方法院民事判決               98年度訴字第698號
原      告  甲○○
訴訟代理人  邱新褔律師
被      告  丙○○
            乙○○
上  一  人
訴訟代理人  黃照律師
上列當事人間分割共有物事件，本院於民國99年3 月17日言詞辯
論終結，判決如下：
    主  文
兩造共有坐落臺北市○○區○○段四小段七八七地號（面積一五
五五平方公尺）、同小段七八八地號土地（面積一四五八平方公
尺），准予分割。分割方法如附表所示。
訴訟費用由被告丙○○負擔九分之四，被告乙○○負擔九分之三
，其餘九分之二由原告負擔。
    事實及理由
一、按原告於判決確定前，得撤回訴之全部或一部。但被告已為
    本案之言詞辯論者，應得其同意；訴之撤回應以書狀為之，
    但於期日，得以言詞向法院或受命法官為之。民事訴訟法第
    262 條第1 項、第2 項定有明文。本件原告起訴時，以先位
    聲明請求被告履行分割協議，以備位聲明請求准予分割共有
    物。嗣於本院民國99年3 月17日言詞辯論期日以言詞撤回其
    先位之訴，被告對原告撤回訴之一部亦當庭表示同意（本院
    卷第108 頁）。原告既已撤回其先位之訴，本院爰僅就其備
    位之訴即裁判分割共有物之請求為審酌，先予敘明。
二、原告起訴主張：兩造共有坐落臺北市○○區○○段4 小段78
    7 地號（面積1,555 平方公尺，下稱787 號土地）、同小段
    788 地號土地（面積1,458 平方公尺，下稱788 號土地，與
    787 號土地合稱系爭土地），應有部分比例均為原告9 分之
    2 、被告丙○○（下稱丙○○）9 分之4 、被告乙○○（下
    稱乙○○）9 分之3 。系爭土地位置相互毗鄰，並均連接臺
    北市○○區○○街1 段，各自形狀為不規則型，但合併觀之
    則為完整之塊狀土地。兩造原於74年11月19日訂有分割協議
    ，惟協議時間距今已逾25年，乙○○復為時效抗辯，而拒絕
    履行分割協議，爰依民法第823 條、第824 條規定，請求准
    予依如附表所示方法，合併分割系爭土地等語，並聲明請求
    判決：如主文第1 項所示。
三、丙○○辯稱：同意裁判分割共有物，亦同意原告提出之分割
    方案。
    乙○○辯稱：同意裁判分割共有物，但臺北市○○區○○街
    1 段150 號房屋（下稱系爭150 號房屋）所坐落之土地最好
    仍由兩造維持共有，兩造單獨取得之土地位置、面積因此須
    再做細部調整；另臺北市松山地政事務所依原告所提分割方
    案而測繪之複丈成果圖，因土地面積僅計算至平方公尺（整
    數，無小數點），致乙○○單獨取得之土地面積短少0.6 平
    方公尺，希望原告及丙○○能補償乙○○新臺幣（下同）2,
    640 元等語。
四、兩造不爭執之事實：
  (一)系爭土地為兩造所共有，應有部分比例均為原告9 分之2 、
    丙○○9 分之4 、乙○○9 分之3 ，系爭土地位置相互毗鄰
    。有土地登記謄本、地籍圖謄本、衛星空照地籍圖等件附於
    本院98年度湖調字第69號卷（下稱調解卷）第15頁至第18頁
    可憑。
  (二)兩造曾於74年11月19日就系爭土地簽訂共有土地分割協議書
    （調解卷第19頁至第23頁）。
  (三)788 號土地之面積原登記為1,332 平方公尺，但臺北市松山
    地政事務所實際測繪後更正面積為1,458 平方公尺，有該所
    98 年9月15日北市松地二字第09831467400 號函、複丈成果
    圖、土地登記謄本等件在卷可參（本院卷第29頁、第47頁、
    第70頁）。
五、按各共有人，除法令另有規定外，得隨時請求分割共有物，
    但因物之使用目的不能分割或契約訂有不分割之期限者，不
    在此限；共有物之分割，依共有人協議之方法行之；分割之
    方法不能協議決定，或於協議決定後因消滅時效完成經共有
    人拒絕履行者，法院得因任何共有人之請求命以原物分配或
    變賣共有物以價金分配於各共有人；共有人相同之數不動產
    ，除法令另有規定外，共有人得請求合併分割。民法第823
    條第1 項、第824 條第1 項、第2 項、第5 項分別定有明文
    。原告為系爭土地之共有人，而系爭土地並無因物之使用目
    的不能分割，或契約訂有不分割期限等情形，共有人間雖曾
    定有土地分割協議書，惟該分割協議業因消滅時效完成而經
    乙○○拒絕履行，則原告自得依前揭規定，請求分割系爭土
    地。又系爭土地各自呈不規則形狀，惟合併觀之則為完整之
    塊狀土地，為宜於土地利用，原告請求合併分割，亦應准許
    。
六、復按共有物分割方法，法院應斟酌當事人之聲明，共有物之
    性質，經濟效用及全體共有人之利益等公平決之，不受當事
    人主張之拘束（最高法院69年度臺上字第3100號判決參照）
    。本件原告主張應採行如主文所示之分割方案，並為丙○○
    所同意，乙○○則就系爭150 號房屋所坐落之土地是否由兩
    造維持共有，及原告、丙○○就乙○○分配面積不足部分是
    否應找補金錢等節有所爭執。經查：
    1.788 號土地如附圖所示E 部分（即臺北市○○區○○街1
      段156 號房屋所坐落之土地），業經兩造同意出售予他人
      ，惟尚未辦理所有權移轉登記。兩造同意就該部分土地按
      原告9 分之2 、丙○○9 分之4 、乙○○9 分之3 之應有
      部分比例維持共有，俾便日後共有辦理所有權移轉登記予
      買受人，並避免單獨取得該土地之共有人蒙受無法長久保
      有土地之不利益，其分割方式自屬合理。
    2.系爭150 號房屋之所有權人因使用系爭土地而支付租金，
      並均由乙○○單獨收取，此為乙○○所自承（本院卷第83
      頁背面），則該部分土地歸由乙○○單獨取得，應符常情
      及公平，並可維持兩造所取得土地形狀及面積之完整。乙
      ○○主張該部分土地應由兩造維持共有云云，本院認不適
      宜。
    3.因臺北市松山地政事務所測繪系爭土地分割方案時，土地
      面積僅計算至平方公尺（整數，小數點不計），乙○○以
      其分得之土地面積因此短少0.6 平方公尺為由，希望原告
      及丙○○補償伊2,640 元。惟查：787 號土地之公告現值
      為每平方公尺4,400 元（調解卷第15頁），788 號土地之
      公告現值為每平方公尺5,500 元（本院卷第70頁）。而依
      原告所提方案，乙○○就價值較低之787 號土地分得483
      平方公尺，與該筆土地總面積1,555 平方公尺相較，約占
      31% （483 ÷1,555 ＝0.31），其比例較其應有部分3 分
      之1略 低；至於價值較高之788 號土地，扣除兩造維持共
      有如附圖所示E 部分面積161 平方公尺後，共計1,171 平
      方公尺（1,332 －161 ＝1,171 ），乙○○分得467 平方
      公尺，約占36% （計算式：467 ÷1,297 ＝0.36），其比
      例較其應有部分3 分之1 為高。準此，原告所提分割方案
      ，乙○○就價值較高之788 號土地取得較大面積比例，就
      價值略低之787 地號土地取得較小面積比例，該方案並無
      不利乙○○之情形，實屬公允。乙○○主張原告及丙○○
      應補償伊2,640 元云云，本院認無必要。
    4.綜上，原告依民法第823 條第1 項、第824 條第2 項、第
      5 項規定，請求合併分割系爭土地，為有理由，應予准許
      。又本院綜酌上述一切因素，認系爭土地之分割方法應如
      主文第1 項所示。
七、末查分割共有物事件，本應由法院斟酌何種方式較能增進共
    有物之經濟效益，並兼顧共有人之利益，以決定適當之分割
    方法，不因何造起訴而有不同，故原告請求分割之訴雖有理
    由，惟關於訴訟費用負擔，應以共有人各按其應有部分比例
    負擔，方屬事理之平。爰併諭知訴訟費用之負擔如主文第2
    項所示。
八、本件判決基礎已臻明確，兩造其餘攻擊防禦方法及訴訟資料
    經本院審酌後，核與判決不生影響，無一一論述之必要，併
    予敘明。
九、據上論結，本件原告之訴為有理由，依民事訴訟法第80條之
    1 ，判決如主文。
中    華    民    國    99    年    3     月    31    日
                  民事第二庭  法  官  王怡雯
以上正本證明與原本無異。
如對本判決上訴，應於判決送達後20日內向本院提出上訴狀。
中    華    民    國    99    年    4     月    2     日
                              書記官  桂大永
附表（分割方法）：
(一)臺北市○○區○○段4 小段787 地號土地如附圖所示A 部分（
  面積1,072 平方公尺）、臺北市○○區○○段4 小段788 地號
  土地如附圖所示B 部分（面積830 平方公尺）土地，由原告及
  被告丙○○取得，並按原告應有部分比例三分之一、被告丙○
  ○應有部分比例三分之二，維持共有。
(二)臺北市○○區○○段4 小段787 地號土地如附圖所示C 部分（
  面積483 平方公尺）、臺北市○○區○○段4 小段788 地號土
  地如附圖所示D 部分（面積467 平方公尺）土地，由被告乙○
  ○取得。
(三)臺北市○○區○○段4 小段788 地號土地如附圖所示E 部分（
  面積161 平方公尺）土地，由原告、被告丙○○、被告乙○○
  取得，並按原告應有部分比例九分之二、被告丙○○應有部分
  比例九分之四，被告乙○○應有部分比例九分之三，維持共有
  。

司法院資訊處製作；財團法人民間司法改革基金會備份。
